【裁判字號】    97,上易,105
【裁判日期】    980120
【裁判案由】    返還房屋等
【裁判全文】
臺灣高等法院臺南分院民事判決  97年度上易字第105號
上  訴  人  甲 ○ ○
訴訟代理人  林 永 發  律師
被上訴人    自然映象健康事業有限公司
法定代理人  乙 ○ ○
訴訟代理人  丁 士 哲  律師
上列當事人間請求返還房屋等事件，上訴人對於民國97年4月9日
臺灣臺南地方法院第一審判決（97年度訴字第66號），提起上訴
，本院於98年1月6日言詞辯論終結，判決如下：
    主  文
上訴駁回。
第二審訴訟費用由上訴人負擔。
    事實及理由
壹、上訴人方面：
一、聲明：求為判決：
  (一)原判決廢棄。
  (二)被上訴人在第一審之訴及假執行之聲請均駁回。
二、上訴人於本院審理時之陳述除與原審及本院前審判決記載相
    同者予以引用外，並補以下列等語，資為抗辯：
  (一)依被上訴人於原審起訴時之主張，足見被上訴人係門牌號碼
    台南市○○路○段一五九號房屋（1樓、騎樓及2樓，以下簡
    稱系爭房屋）之承租人，上訴人因與被上訴人訂有經銷商合
    約，為被上訴人在台南等地區之經銷商，因此被上訴人基於
    經銷商合約才提供其承租之系爭房屋供上訴人限定用途在經
    銷其商品，而將一樓作為經銷營業埸所，二樓則做為倉庫使
    用（並非轉租來做為上訴人居住埸所），基於使用者付費原
    則，雙方約定被上訴人應付與房東之租金及押租金由使用者
    （並非承租人）之上訴人負實際給付責任，亦即於上訴人經
    銷商契約終止前之使用期間才有代被上訴人付租金之義務，
    契約終止時即無再代付租金之義務，而被上訴人亦有義務返
    還上訴人代其繳付之押租金，此為雙方經銷商契約成立條件
    之一，亦為被上訴人所默示同意。因兩造間僅為經銷商契約
    關係，並無系爭房屋之租賃契約關係，因此被上訴人以自認
    之不定期租賃契約為據請求遷讓房屋及相當於租金之損害金
    ，即乏法律上之依據。
  (二)兩造經銷商契約既經雙方同意自民國（下同）九十六年四月
    二十七日起終止，而上訴人於該日前即搬離系爭房屋，僅留
    要交回被上訴人之庫存品退貨及要被上訴人估回之二台冷氣
    機、櫥櫃等物。被上訴人既自承「發函終止雙方之經銷合約
    」及「原告承租系爭房屋之後所以轉交由被告使用，是因為
    被告請求，雙方有經銷合作之關係，如今原告公司與被告終
    止經銷合約。」「‧‧後經原出租人方面告知原告，被告已
    自行遷出系爭房屋，所以原告才派員南下丈量。」等語，足
    見上訴人已於終止合約之九十六年四月二十七日自行遷出系
    爭房屋，不再使用系爭房屋，致被上訴人訴訟遷讓房屋標的
    已不存在，上訴人未受有利益，被上訴人亦無何損害可言。
  (三)雙方經銷商契約合意終止後，被上訴人依原先約定應先履行
    之三項義務即：(1)派員南下點貨。(2)按原經銷價即定價之35
    ％收回庫存品，同時支付庫存品退貨款新台幣（下同）四十
    萬元予上訴人。(3)返還五月份租金及六、七月份二張先前交
    付之租金支票及押租金十五萬元後，點交收回房屋；此有被
    上訴人前所發三封E-Mail信件顯示可證。上訴人屢催被上訴
    人南下處理同時點交收回系爭房屋，然被上訴人故意拖延拒
    不處理，足見其對上揭三項義務及點交收回房屋之催告置之
    不理，應負遲延受領之責任。因此上訴人在原審主張系爭房
    屋於被上訴人履行上揭三項義務前，應尚不點交房屋予被上
    訴人，並非謂上訴人尚未遷出系爭房屋，只不過以此作為同
    時履行之抗辯理由而已。故不能以此倒果為因，認上訴人尚
    未遷讓房屋而再度請求上訴人遷讓房屋及給付至遷讓房屋之
    日止之損害金。
  (四)按「在債權人遲延中，債務人無須支付利息。」民法第二百
    三十八條定有明文。同樣法理，債務人於終止契約，通知債
    權人前來盤點回收庫存品及退返前代支出之租金及押租金同
    時收回系爭房屋，而債權人遲延收回債務人已不繼續使用之
    系爭房屋，即構成債權人遲延受領，而不能請求債務人給付
    相當租金之損害金。
  (五)被上訴人與房東錢冠民及上訴人於九十五年十二月二十六日
    三方共同達成「同意設立協議書」，係由房東錢冠民繕打成
    文後送被上訴人，再由被上訴人員工曾秀芬以E-Mail送給上
    訴人，有該電子信箱寄送之該「同意設立協議書」呈卷為證
    。基此「同意設立協議書」被上訴人始出具同意書同意上訴
    人在系爭房屋一樓北邊店面設立被上訴人之關係企業「璨因
    企業社」，有該同意書附呈可稽。而國稅局據此同意書才准
    上訴人之璨因企業社營業而課徵營業稅。由上所述，足證上
    訴人使用該房屋營業並非向被上訴人承租，而係上訴人之璨
    因企業社係被上訴人之關係企業，又係被上訴人之經銷商，
    因此由被上訴人租來交付上訴人使用，並非上訴人向被上訴
    人轉租而來。則上訴人於經銷契約終止時即將全部貨品下架
    ，終止營業，不再收益，故亦無營業稅之繳納，對被上訴人
    應支付房東之租金即無義務代繳，更無義務續付租金與被上
    訴人。
貳、被上訴人部分：
一、聲明：求為判決：上訴駁回。
二、本件被上訴人於原審起訴主張：緣上訴人係被上訴人公司之
    經銷商，雙方訂有經銷商契約書，約定經銷地區為台南、高
    雄及屏東，契約期間自九十五年五月一日起至九十八年四月
    三十日止。原被上訴人公司所承租之系爭房屋係由被上訴人
    向訴外人錢冠民承租，一樓做為營業場所，二樓則做為倉庫
    使用，惟承租之後因上訴人有意使用該房屋做為經銷營業處
    所，因此請求被上訴人公司將系爭房屋轉給上訴人使用，並
    由上訴人負責給付租金，被上訴人公司遂經過原出租人錢冠
    民之同意，將房屋轉由上訴人使用，基於使用者付費，房租
    自由上訴人負擔（房租仍是交給被上訴人收受，被上訴人再
    支付租金給訴外人錢冠民），當時被上訴人公司為免輾轉麻
    煩，曾要求上訴人應與原出租人錢冠民另訂一新的租賃契約
    ，由上訴人自行向錢冠民承租即可，惟上訴人總藉故拖延，
    因此，應認兩造間就系爭房屋成立不定期租賃契約，每月租
    金為三萬六千元。嗣上訴人於九十六年四月二十五日託人向
    被上訴人表示因資金及人力緣故有意結束台南市西門專賣店
    門市，並表示無法再繼續經營，欲與被上訴人公司終止雙方
    之經銷商契約，上訴人自與被上訴人公司簽訂經銷合約起，
    實際交易金額未達契約第五條第一項規定之三百萬元，且積
    欠公司貨款經催繳仍不置理，被上訴人公司已依契約第二十
    六條第三項規定，發函終止雙方之經銷合約。今被上訴人公
    司已與上訴人終止經銷合約，自不同意上訴人再繼續使用系
    爭房屋，而上訴人在另案刑事偵查中亦已自承雙方於九十六
    年四月二十七日合意終止房屋租賃契約。後經原出租人告知
    被上訴人，上訴人已自行遷出系爭房屋，被上訴人才派員南
    下丈量，以評估是否收回店面經營及如何做好後續的顧客服
    務；詎料上訴人竟誣指被上訴人公司派員侵入住宅，並指稱
    其尚未將系爭房屋返還給被上訴人公司，而且繼續無權占用
    系爭房屋，其無權占用系爭房屋已造成被上訴人相當於租金
    的損害；因上訴人之前交付被上訴人用來支付九十六年五月
    份租金三萬六千元之票據已經提示兌現，自應扣除，而上訴
    人確已給付給被上訴人押金十五萬元，所以被上訴人主張將
    押金用以抵償上訴人因無權占用系爭房屋造成被上訴人之損
    害，共計可抵償相當於四個月又五天的租金損害（即自96年
    6月至9月份及10月份的05天的租金損害），因此被上訴人請
    求上訴人應自九十六年十月六日起至遷讓系爭房屋之日止，
    按月給付被上訴人三萬六千元。爰本於合意終止租賃契約所
    衍生之租賃物返請求權及不當得利等之法律關係，求為判命
    ：(一)上訴人應將系爭房屋遷讓返還予被上訴人，(二)上訴人應
    自九十六年十月六日起至遷讓返還系爭房屋之日止，按月給
    付被上訴人三萬六千元之判決等語（原審為被上訴人勝訴之
    判決）。
三、被上訴人於本院審理時之陳述除與原審及本院前審判決記載
    相同者予以引用外，並補稱：
  (一)上訴人不僅於原審審理時自認兩造間有成立租賃契約，並於
    九十六年四月已合意終止該租賃契約，且於提出刑事告訴時
    ，亦自承兩造間有成立租賃契約，並於九十六年四月二十七
    日合意終止該租賃契約等事實，顯見上訴人於  鈞院審理時
    又陳稱：兩造間並無成立租賃契約，實為臨訟杜撰之詞，無
    可採信。
  (二)兩造之經銷商契約與房屋租賃契約係屬兩個不同的雙務契約
    ，因此上訴人主張必須解決經銷商契約衍生之爭議，才履行
    返還系爭房屋之義務，與事實不符，實屬無據。又兩造所成
    立之經銷商契約書中第六項經銷加盟施行辦法第二款約定：
    「2.自契約成立日起，三個月內甲方（即上訴人）必須備有
    自有門市或展示區作為業務推展之需要。」顯見契約約定門
    市店面必須由上訴人自備，而非由被上訴人負責提供門市店
    面給上訴人使用。再者，經銷契約中亦未有任何有關房屋租
    賃之約定。因此本件租賃契約與經銷商契約係屬兩個不同的
    雙務契約，上訴人主張同時履行抗辯，顯無理由。
  (三)上訴人於九十六年十一月七日寄給系爭房屋所有權人錢冠民
    （副本寄給被上訴人）之存證信函，上訴人於信函已自承：
    「‧‧故系爭房屋迄今仍由甲○○占有中，即系爭房屋之占
    有尚未交付、移轉二房東自然映象公司，從而二房東自然映
    象公司亦尚未將系爭房屋之占有交付、移轉所有權人錢冠民
    ，‧‧故不論是台端或是自然映象公司現在均無權進入，‧
    ‧」等語；上訴人既然表明系爭房屋仍由上訴人占有中，且
    所有人與被上訴人均無權進入，足見系爭房屋確實仍在上訴
    人無權占有使用中。上訴人既仍繼續無權占用系爭房屋，依
    法自應履行返還系爭房屋之義務，且不得主張同時履行抗辯
    。、兩造不爭執之事實：
一、上訴人前係被上訴人公司之經銷商，雙方訂有經銷商契約書
    ，約定經銷地區為台南、高雄及屏東等地，契約期間自九十
    五年五月一日起至九十八年四月三十日止，有經銷商契約書
    影本一份在卷可按（見原審卷第6至9頁）。
二、被上訴人公司所承租坐落台南市○○路○段一五九號一樓、
    二樓係由被上訴人公司向訴外人錢冠民所承租，原一樓做為
    營業場所，二樓則做為倉庫使用；惟承租後因上訴人有意使
    用系爭房屋做為經銷營業處所，因此請求被上訴人公司將系
    爭房屋轉供上訴人使用，並由上訴人負責給付租金；嗣被上
    訴人公司經原出租人錢冠民之同意，將系爭房屋轉由上訴人
    使用，房租則由上訴人負擔（即房租仍是交給被上訴人收受
    ，被上訴人再支付租金給訴外人錢冠民），至每月租金為三
    萬六千元；另雙方之經銷商契約已經被上訴人公司於九十六
    年五月二十五日以郵局之存證信函，向上訴人表示自即日起
    終止，有租賃物契約書及（台北36支局）第四七四號郵局存
    證信函影本各一份附卷可憑（見原審卷第10至15頁）。
三、被上訴人公司執有上訴人所簽發發票日為九十六年四月二十
    八日、同年五月二十八日、同年六月二十八日，面額各為三
    萬六千元之抵付租金支票三張及押租金十五萬元，其中支付
    九十六年五月份租金之三萬六千元之票據已經提示兌現，其
    餘五、六月份之票據則未提示兌現。
肆、兩造爭執之事項：
一、兩造間就系爭房屋是否成立租賃契約，並已於九十六年四月
    二十七日合意終止？
二、上訴人是否可就遷讓返還系爭房屋對被上訴人主張同時履行
    抗辯權？
三、上訴人是否仍繼續使用系爭房屋？且其繼續使用系爭房屋是
    否屬無權占有？
四、若上訴人使用系爭房屋係屬無權占有，則被上訴人得請求之
    損害金額為若干？
伍、本院之判斷：
一、兩造間就系爭房屋是否成立租賃契約，並已於九十六年四月
    二十七日合意終止？
  (一)按當事人互相表示意思一致者，無論其為明示或默示，契約
    即為成立。又稱租賃者，謂當事人約定，一方以物租與他方
    使用收益，他方支付租金之契約；民法第一百五十三條第一
    項及第四百二十一條第一項分別定有明文。次按租賃契約為
    諾成契約，雖當事人間非不得就租賃物及租金之範圍先為擬
    定，成立預約以為將來訂立本約之張本。惟當事人間如已就
    租賃契約必要之點即租賃物與租金互相表示一致，其租賃契
    約即為成立，不能因尚未訂立書面契約，認其僅屬預約之性
    質（最高法院85年度台上字第0165號判決參照）；易言之，
    租賃為諾成契約，乃特定當事人間所締結之債權契約，若當
    事人對於契約必要之點，即租金與標的物之意思表示已達成
    一致，其契約即已成立，至當事人雖未訂立書面租賃契約，
    除當事人約定其契約須用一定方式外，並不影響已成立之租
    賃契約關係（最高法院74年度台上字第0452號及80年度台上
    字第1260號判決參照）。
  (二)查被上訴人主張上訴人前係被上訴人公司之經銷商，雙方訂
    有經銷商契約書，並約定經銷地區為台南、高雄及屏東等地
    ，契約期間則自九十五年五月一日起至九十八年四月三十日
    止；另被上訴人公司所承租之系爭房屋，原係由被上訴人公
    司向訴外人錢冠民所承租，其中一樓做為營業場所，二樓則
    做為倉庫使用；嗣承租之後，因上訴人有意使用系爭房屋做
    為經銷營業之處所，因此由被上訴人公司將系爭房屋轉予上
    訴人營業使用，並由上訴人負責給付系爭租金三萬六千元之
    事實，已據被上訴人於原審及本院審理時陳述在卷，並有前
    揭經銷商契約書及租賃物契約書影本各一份在卷可按，且為
    上訴人所不爭執，應堪認定。據此，顯見兩造間就租賃契約
    成立之必要之點即租賃物與租金，確已互相表示一致，殆無
    疑義。
  (三)又被上訴人公司於九十五年十一月二十九日向訴外人錢冠民
    承租系爭房屋後，已因上訴人有意使用該房屋做為經銷營業
    處所，將系爭房屋轉給上訴人使用，且基於使用者付費之故
    ，房租自應由上訴人負擔，而房租仍是交給被上訴人收受，
    再由被上訴人支付租金予訴外人錢冠民，當時被上訴人公司
    為免輾轉麻煩，曾要求上訴人應與原出租人錢冠民另訂一新
    之租賃契約，惟上訴人總藉故拖延等情，亦據被上訴人於本
    院審理時陳述在卷；而上訴人於原審審理時已自承：「不爭
    執（指對兩造間有成立租賃契約，是否爭執？），我認為雙
    方有成立租賃契約，原告（指被上訴人）就系爭建物為二房
    東。」「租金三萬六千元不爭執。」等語在卷（見原審卷第
    55 頁）；另上訴人於九十六年十一月七日郵寄予系爭房屋
    所有權人錢冠民（副本寄給被上訴人）之存證信函亦確實載
    明：「‧‧自然映象公司因與本人間有經銷商契約之法律關
    係存在，故自然映象公司以『二房東之地位』再轉租予本人
    ，‧‧。」而有台南北小北（29支）郵局第0428號存證信函
    影本一份附卷可憑（見原審卷第59頁）。則揆諸前揭說明，
    被上訴人主張兩造間就系爭房屋已成立生效民法上之租賃契
    約法律關係，尚非虛妄，應堪採信。至被上訴人與訴外人錢
    冠民所訂定租賃契約雖有禁止轉租之約定，要之僅為原出租
    人是否行使契約解除權之問題，尚與本件之認定無涉。
  (四)再被上訴人主張上訴人於九十六年四月二十五日託人向被上
    訴人表示因資金及人力緣故，有意結束台南市西門專賣店門
    市，並表示無法再繼續經營，欲與被上訴人公司終止雙方之
    經銷商契約後，被上訴人即以上訴人自簽訂經銷合約起，實
    際交易金額未達經銷商契約第五條第一項規定之三百萬元，
    且積欠公司貨款經催繳仍不置理，而依契約第二十六條第三
    項規定，以郵局存證信函終止雙方之經銷合約，且已於九十
    六年四月二十七日合意終止雙方間之房屋租賃契約之事實，
    則據被上訴人於原審及本院審理時陳述在卷，並有前揭（台
    北36支局）第四七四號郵局存證信函影本一份附卷可按；再
    參諸上訴人於九十六年十一月七日郵寄予系爭房屋所有權人
    錢冠民（副本寄給被上訴人）之存證信函確實記載：「‧‧
    自然映象公司與本人間之經銷商契約及房屋租賃契約雖早於
    九十六年四月二十七日均已合意終止，‧‧」（見原審卷第
    59 至60頁）等語，且上訴人於（96年11月05日）向臺灣臺
    南地方法院檢察署提出之刑事告訴狀亦自承：「二自然映象
    公司與告訴人（即甲○○）間之經銷商契約及房屋租賃契約
    雖早於九十六年四月二十七日均已合意終止，但‧‧」，有
    刑事告訴狀影本一份附卷可參（見本院卷第113至114頁）以
    觀，被上訴人主張兩造間之系爭房屋租賃契約已於九十六年
    四月二十七日合意終止，亦非虛妄，而堪採信。
  (五)依上，兩造間之系爭房屋租賃契約既已合意終止；而按承租
    人於租賃關係終止後，應返還租賃物，民法第四百五十五條
    前段定有明文。從而被上訴人本於終止租賃契約所衍生之租
    賃物返還請求權，訴請上訴人應將系爭房屋遷讓返還予被上
    訴人，自於法有據。
二、上訴人是否可就遷讓返還系爭房屋對被上訴人主張同時履行
    抗辯權？
  (一)按因契約互負債務者，於他方當事人未為對待給付前，得拒
    絕自己之給付；民法第二百六十三條第一項前段固定有明文
    。惟按所謂同時履行之抗辯，乃係基於雙務契約而發生，倘
    雙方之債務，非本於同一之雙務契約而發生，縱令雙方債務
    在事實上有密切之關係，或雙方之債務雖因同一之雙務契約
    而發生，然其一方之給付，與他方之給付，並非立於互為對
    待給付之關係者，均不能發生同時履行之抗辯（最高法院59
    年度台上字第0850號判例參照）；易言之，同時履行之抗辯
    ，乃因成立或履行上有牽連關係之雙務契約而生，倘雙方之
    債務，非本於同一雙務契約而發生，且其一方之給付與他方
    之給付，非立於互為對待給付之關係者，即不能主張同時履
    行抗辯（最高法院95年度台上字第1489號判決參照）。
  (二)查上訴人雖辯稱：被上訴人公司應先履行派員南下點貨、收
    回庫存品、支付庫存品退貨款約四十萬元等義務，才可同時
    收回房屋云云。惟此則為被上訴人所堅決否認，且按：如前
    所述，本件兩造間固訂有經銷商契約及租賃契約，且此二契
    約在事實上有密切之關係，惟經本院核閱系爭經銷商契約書
    所載，兩造於經銷商契約書第六項「經銷、加盟施行辦法」
    第二款約定：「2.自契約成立日起，三個月內甲方（即上訴
    人）必須備有自有門市或展示區作為業務推展之需要。」等
    語（見原審卷第06頁），顯見系爭經銷商契約約定門市店面
    必須由上訴人自備，而非由被上訴人負責提供門市店面給上
    訴人使用，究其法律性質及內容仍屬二不同之雙務契約。因
    此，被上訴人公司是否應先南下點貨、是否應支付多少金額
    之退貨款等情，自應依兩造間之系爭「經銷商契約」而為審
    酌論斷，尚與系爭租賃契約無涉。至被上訴人公司固仍持有
    上訴人所簽發、發票日分別為九十六年五月二十八日、同年
    六月八日、面額各為三萬六千元之支票二張，然此二張支票
    乃係上訴人欲支付九十六年六月及七月之租金，而兩造間之
    租賃契約既已於九十六年四月二十七日合意終止，且被上訴
    人亦表示不欲將之提示兌現以抵償相當於租金之損害，自應
    返還予上訴人，然被上訴人返還系爭二張支票之義務與上訴
    人遷讓系爭房屋之義務，尚非立於互為對待給付之關係，自
    不生同時履行抗辯之問題。從而揆諸前揭說明，上訴人所辯
    ，尚於法無據，且不能採為有利於其之認定。
三、上訴人是否仍繼續使用系爭房屋？且其繼續使用系爭房屋是
    否屬無權占有？
  (一)查上訴人於九十六年十一月七日郵寄予系爭房屋所有權人錢
    冠民（副本寄給被上訴人）之前揭存證信函已記載：「‧‧
    故系爭房屋迄今仍由甲○○占有中，即系爭房屋之占有尚未
    交付、移轉二房東自然映象公司，從而二房東自然映象公司
    亦尚未將系爭房屋之占有交付、移轉所有權人錢冠民，‧‧
    故不論是台端或是自然映象公司現在均無權進入，‧‧」（
    見本院卷第60至61頁）等語，且上訴人於前揭提出於臺灣臺
    南地方法院檢察署之刑事告訴狀，則將被上訴人之法定代理
    人乙○○與被上訴人派遣去丈量系爭房屋之員工蔡松谷皆列
    為侵入住宅（即系爭房屋）之被告，並據以提出告訴；顯然
    上訴人對系爭房屋確仍由其占有使用中乙情，並不爭執；否
    則其焉能以「占有管領人」之地位對被上訴人之法定代理人
    及其員工提出涉犯侵入住宅罪嫌之告訴。
  (二)又兩造間之租賃契約確已於九十六年四月二十七日合意終止
    ，已如前述，並為本院所是認；而經本院於九十七年七月三
    十一日會同兩造前往系爭房屋現場勘驗結果，上訴人對於系
    爭房屋一樓的咖啡色辦公桌二張與原木櫃台一張，及二樓放
    置之咖啡色辦公桌、皮椅、櫥櫃、展示櫃及白色躺椅等物品
    ，均為上訴人所有，已不爭執，有本院之勘驗筆錄一份及照
    片等附卷可按（見本院卷第67至73頁）；足徵上訴人確實仍
    繼續無權占有使用系爭房屋，應堪認定。上訴人辯稱：其已
    經遷出系爭房屋，並不再占有使用等語，顯與事實不符，自
    不足採。
四、若上訴人使用系爭房屋係屬無權占有，則被上訴人得請求之
    損害金額為若干？
  (一)按無法律上之原因而受利益，致他人受損害者，應返還其利
    益；又以支付金錢為標的者，債權人得請求依法定利率計算
    之遲延利息；民法第一百七十九條前段及第二百三十一條第
    一項分別定有明文。次按依不當得利之法則請求返還不當得
    利，以無法律上之原因而受利益，致他人受損害為其要件，
    故其得請求返還之範圍，應以對方所受之利益為限，非以請
    求人所受之損害若干為準，無權占有他人土地，可能獲得相
    當於租金之利益，為社會通常之觀念（最高法院61年度台上
    字第1695號判例參照）。
  (二)依上所述，本件兩造間之系爭租賃契約既已於九十六年四月
    二十七日合意終止，則上訴人當無占有系爭房屋之合法權源
    ，其繼續占有使用系爭房屋，乃無法律上之原因受有使用系
    爭房屋之利益，並因而造成被上訴人無法使用系爭房屋之損
    害，則揆諸前揭說明，被上訴人自可請求上訴人給付相當於
    租金之損害金，自於法有據。至上訴人雖辯稱：兩造間之經
    銷商契約業已終止，其已無於系爭房屋繼續營業，並未受有
    利益云云；惟按占有他人土地或建物，可能獲得相當於租金
    之利益，乃是社會通常之觀念，已如前述；且無法律上之原
    因而受之利益，係指就損益變動過程直接所受之利益而言，
    故無權占有使用他人之物者，其無法律上之原因所受之利益
    ，係「物之使用本身」；因之即使上訴人未以系爭房屋繼續
    經營事業營利，然應認上訴人仍獲有相當於租金之利益，是
    上訴人前揭辯稱，仍不能採為有利於其之認定論據。
  (三)又兩造就系爭房屋之租金係約定為每月三萬六千元，已為兩
    造所不爭執，則被上訴人主張依系爭房屋先前租金額度作為
    本件損害金計算之標準，核屬適當。再被上訴人執有上訴人
    所簽發發票日為九十六年四月二十八日、同年五月二十八日
    、同年六月二十八日，面額各為三萬六千元之抵付租金支票
    三張及押租金十五萬元，其中支付九十六年五月份租金之三
    萬六千元之票據已經提示兌現，其餘五、六月份之票據則未
    提示兌現，另上訴人又交付十五萬元之押租金，已為兩造所
    不爭執；則被上訴人主張將已經提示兌現之之租金三萬六千
    元抵充九十六年五月份相當於租金之損害，及將上訴人交付
    之十五萬元押租金抵充九十六年六月至九月份及十月一日至
    五日間相當於租金之損害（計算式：﹝36,000×4﹞+36,000
    ×5÷30＝150,000），自無不當。
  (四)綜上，本件被上訴人本於不當得利之規定，請求上訴人應自
    九十六年十月六日起至交還系爭房屋之日止，按月給付其三
    萬六千元之損害金，自於法有據。
陸、綜上所述，被上訴人主張緣上訴人係被上訴人公司之經銷商
    ，雙方訂有經銷商契約書，原被上訴人所承租之系爭房屋係
    由被上訴人向訴外人錢冠民承租，並供營業及倉庫使用，惟
    承租之後，因上訴人有意使用系爭房屋做為經銷營業處所，
    請求被上訴人將系爭房屋轉給上訴人使用，並由其負責給付
    租金，被上訴人公司遂將系爭房屋轉由上訴人使用，且房租
    租金為每月三萬六千元由上訴人負擔。嗣後被上訴人因前述
    原因已依契約第二十六條第三項規定，發函終止雙方之經銷
    商契約，且雙方亦於九十六年四月二十七日合意終止系爭房
    屋租賃契約，則上訴人自不得再繼續使用系爭房屋，惟上訴
    人置之不理，仍繼續無權占用系爭房屋，其無權占用系爭房
    屋已造成被上訴人相當於租金的損害；又上訴人之前交付被
    上訴人用來支付九十六年五月份租金三萬六千元之票據已經
    提示兌現，且給付給被上訴人押金十五萬元，被上訴人主張
    將之用以抵償上訴人因無權占用系爭房屋造成被上訴人之租
    金損害；爰本於合意終止租賃契約所衍生之租賃物返還請求
    權及不當得利等之法律關係，請求判決：(一)上訴人應將系爭
    房屋遷讓返還予被上訴人。(二)上訴人應自九十六年十月六日
    起至遷讓返還系爭房屋之日止，按月給付被上訴人三萬六千
    元；為有理由，應予准許。原審為被上訴人勝訴之判決，並
    依被上訴人之聲請，酌定相當之擔保金額為准予假執行之宣
    告，經核於法並無違誤。上訴人上訴意旨指摘原判決不當，
    求予廢棄改判准如上訴聲明之所示，為無理由，應予駁回。
柒、又本件待證事實已臻明確，兩造其餘攻擊防禦方法及舉證，
    對判決之結果已不生影響，爰不一一詳為審酌，併此敘明。
捌、據上論結，本件上訴為無理由，依民事訴訟法第四百四十九
    條第一項及第七十八條，判決如主文。
中    華    民    國    98    年    1     月    20    日
                  民事第一庭    審判長法  官  林金村
                                      法  官  蘇清恭
                                      法  官  張世展
上為正本係照原本作成。
不得上訴。
中    華    民    國    98    年    1     月    20    日
                                      書記官  吳秋賢


司法院資訊處製作；財團法人民間司法改革基金會備份。
